臺灣高等法院刑事裁定
111年度毒抗字第502號
抗  告  人  
即  被  告  蕭嘉慶




上列抗告人即被告因違反毒品危害防制條例案件，不服臺灣桃園
地方法院111年度毒聲字第605號，中華民國111年4月19日施以強
制戒治裁定（聲請案號：臺灣桃園地方檢察署110年度毒偵字第6
480號、第6481號），提起抗告，本院裁定如下：
    主  文
抗告駁回。
    理  由
一、原裁定意旨略以：抗告人即被告甲○○前因施用第二級毒品甲
    基安非他命（下稱甲基安非他命）案件，經原審以110年度
    毒聲字第667號裁定送觀察、勒戒後，認有繼續施用毒品之
    傾向，有法務部○○○○○○○○民國111年4月14日宜所衛字第1113
    0000720號函所附有無繼續施用毒品傾向證明書暨評估標準
    紀錄表各1份附卷可稽，爰依毒品危害防制條例第20條第2項
    後段之規定，令入戒治處所強制戒治，其期間為6個月以上
    ，至無繼續強制戒治之必要為止，但最長不得逾1年等語。
二、抗告意旨略以：
　㈠裁定戒治之評分標準將被告前科紀錄列入戒治評分依據，惟
    被告過往所犯罪行既已服刑完畢，再將前科紀錄列入審核有
    欠考量，難以令人信服。
　㈡勒戒處所評估被告有無繼續施用毒品傾向，臨床評估僅憑心
    理醫師2次簡短談話即評估被告有繼續施用傾向，此種評估
    方式就醫學專業角度而言對判定被告有無繼續施用傾向並無
    實質幫助。
　㈢被告於109年10月11日入監服刑迄今已有1年6個月餘，早已戒
    除毒癮，何來有繼續施用傾向而須接受戒治，原裁定對被告
    有失公允。
　㈣又犯罪行為人若於舊法時期犯罪，應適用當時法律判決，而
    施用毒品罪修正後，被告原所犯2次施用甲基安非他命犯行
    ，因法律變更，由原本可獲判易科罰金之徒刑改為裁定觀察
    、勒戒及強制戒治處分，明顯對被告不利，應以109年7月15
    日新法實施為基準點，適用舊法之規範對被告較為有利，為
    此請求撤銷原裁定云云。
三、按109年1月15日修正公布、同年7月15日施行之毒品危害防
    制條例第20條第3項規定，犯第10條之罪於觀察、勒戒或強
    制戒治執行完畢釋放後，3年後再犯第10條之罪者，適用本
    條前2項之規定。上開所謂「3年後再犯」，只要本次再犯（
    不論修正施行前、後）距最近1次觀察、勒戒或強制戒治執
    行完畢釋放，已逾3年者，即該當之，不因其間有無犯第10
    條之罪經起訴、判刑或執行而受影響（最高法院109年度台
    上字第3826號判決意旨參照）。再按觀察、勒戒後，檢察官
    或少年法院（地方法院少年法庭）依據勒戒處所之陳報，認
    受觀察、勒戒人有繼續施用毒品傾向者，檢察官應聲請法院
    裁定或由少年法院（地方法院少年法庭）裁定令入戒治處所
    強制戒治，其期間為6個月以上，至無繼續強制戒治之必要
    為止，但最長不得逾1年，毒品危害防制條例第20條第2項亦
    有明文。　　
四、經查：
　㈠被告經原審以110年度毒聲字第667號裁定送觀察、勒戒，經
    法務部○○○○○○○○以其前科紀錄與行為表現、臨床評估及社會
    穩定度等項目綜合判斷後，其靜態及動態因子合計為60分，
    認為有繼續施用毒品傾向乙節，有法務部○○○○○○○○111年4月
    14日宜所衛字第11130000720號函暨檢附之有無繼續施用毒
    品傾向證明書、有無繼續施用毒品傾向評估標準紀錄表附卷
    可稽（見110年度毒偵字第6480號卷【下稱毒偵6480卷】）
    。準此，原審依毒品危害防制條例第20條第2項後段規定，
    裁定被告令入戒治處所強制戒治，經核並無違誤。
　㈡被告雖以上情置辯。惟查：
　⒈被告先後於109年9月5日為警採尿回溯120小時某時許及同年1
    0月6日上午某時許，在其桃園市○○區○○○街00號2樓住處內，
    以置入玻璃球燒烤吸食煙霧方式施用甲基安非他命各1次等
    事實，業據其於偵查中坦承不諱(見109年度毒偵字第6865號
    卷【下稱毒偵6865卷】第139至140頁)，並有桃園市政府警
    察局龜山分局真實姓名與尿液毒品編號對照表、檢體監管紀
    錄表及臺灣檢驗科技股份有限公司濫用藥物檢驗報告（報告
    編號：UL/2020/A0000000、UL/2020/A0000000）在卷可佐(
    見109年度毒偵字第6866號卷【下稱毒偵6866卷】第57至61
    頁、毒偵6865卷第60頁、第63至69頁)，且扣案玻璃球經送
    檢驗檢出甲基安非他命成分，亦有詮昕科技股份有限公司毒
    品原物檢驗報告（報告編號：D00000000)在卷可稽(見毒偵6
    865卷第57頁)，是其施用甲基安非他命之犯行，堪可認定。
    又被告前因施用毒品案件，經臺灣桃園地方法院以91年毒聲
    字第90號裁定送觀察、勒戒後，因認有繼績施用毒品之傾向
    ，再經同法院以91年度毒聲字第455號裁定令入戒治處所施
    以強制戒治，復經同法院以91年度毒聲字第2266號裁定停止
    戒治，所餘期間付保護管束，於92年2月14日保護管束期滿
    未經撤銷保護管束，視為執行完畢，而本件被告施用第二級
    毒品犯行，距其最近一次即92年2月14日強制戒治執行完畢
    時，已逾3年，其間雖有多件施用毒品罪經起訴、法院判處
    罪刑及執行完畢等情，有本院被告前案紀錄表在卷可憑，惟
    依上開說明，仍應依毒品危害防制條例第20條第3項、第1項
    規定再予觀察、勒戒，況且毒品危害防制條例第20條第3項
    修法意旨，對於施用毒品者之思維，已擺脫以往側重於「犯
    人」身分之處罰，著重其具「病患性犯人」之特質，因此放
    寬觀察、勒戒或強制戒治制度之適用時機，以協助施用者戒
    除毒癮，復基於憲法應保障人民之生存權，及根據每個國民
    生存照顧需要提供基本給付之理念，採以觀察、勒戒方式戒
    除其身癮，及以強制戒治方式戒除其心癮之措施，以協助其
    戒除毒癮。至對施用毒品者科以刑罰，無非在運用刑罰之一
    般預防功能以嚇阻毒品之施用。且毒品危害防制條例所規定
    之觀察、勒戒等治療處置，乃結合醫師、觀護人、社工心理
    諮商等不同領域之專業人員參與之保安處分措施，目的除在
    戒除施用毒品者身癮、心癮外，並協助重新塑造生活紀律，
    改變其病態行為，其性質非為懲戒行為人，係一種針對將來
    之危險所為預防、矯正措施之保安處分，從而毒品危害防制
    條例本身所規定之觀察、勒戒及強制戒治等保安處分，雖兼
    具自由刑之性質，卻有刑罰不可替代之教化治療作用，核與
    刑罰執行之目的不同。從而，被告徒以前開事由，指摘原裁
    定不當，並請求逕予追訴處罰，核屬無據。
　⒉有無繼續施用毒品傾向之評估標準，並非完全以受勒戒人勒
    戒後之結果為準，勒戒前之各種情況，仍應作為評估依據。
    依勒戒處所評分說明手冊規定，係以「前科紀錄與行為表現
    」、「臨床評估」及「社會穩定度」3項合併計算分數，每
    一大項皆有靜態因子與動態因子。先以靜態因子分數評分，
    靜態因子分數總分在60分（含）以上為「有繼續施用毒品傾
    向」；60分以下，與動態因子分數相加，如果總分在60分（
    含）以上，為「有繼續施用毒品傾向」，故有無繼續施用毒
    品傾向，係依具體個案之臨床實務及相關事證等情綜合判定
    ，有其相當之專業依據及標準。被告於執行觀察、勒戒期間
    ，經法務部○○○○○○○○附設勒戒所評分結果，認：①前科紀錄
    與行為表現部分合計為30分【毒品犯罪相關司法紀錄「12筆
    」計10分，首次毒品犯罪年齡為「20歲以下」計10分，有其
    他犯罪相關紀錄「18筆」計10分，入所時尿液毒品檢驗「無
    藥物反應」計0分，上開4項靜態因子合計為30分；動態因子
    計0分】；②臨床評估部分合計為30分【多重毒品濫用「有、
    種類：海洛因、安非他命、潘他唑新(速賜康)」計10分，合
    法物質濫用「無」計0分，使用方式為「無注射使用」計0分
    ，使用年數「超過1年」計10分，上開4項靜態因子合計為20
    分；精神疾病共病（含反社會人格）經評定為「疑似」計5
    分，臨床綜合評估（含病識感、動機、態度、就醫意願）評
    定為「偏重」計5分，上開2項動態因子合計為10分】；③社
    會穩定度部分合計為0分。以上①至③之總分合計為60分，故
    評定為「有繼續施用毒品傾向」等情，有前揭勒戒處所有無
    繼續施用毒品傾向證明書、有無繼續施用毒品傾向評估標準
    紀錄表可憑（見110年度毒偵字第6480號卷內），且上開結
    論確係適用一致性、普遍性、客觀性評估標準所為之判斷，
    且勒戒處所之組織、人員之資格及執行觀察、勒戒相關程序
    ，及判斷施用毒品者有無繼續施用毒品傾向，均有相關法令
    嚴格規範，非可恣意而為，由形式上觀察，亦無擅斷或濫權
    等明顯不當之情事，自得資為判斷被告有無繼續施用毒品傾
    向之證明。
　⒊又法務部○○○○○○○○附設勒戒處所人員評估被告是否有繼續施
    用毒品傾向，係以「毒品犯罪相關司法紀錄」、「首次毒品
    犯罪年齡」、「其他犯罪相關紀錄」、「入所時尿液毒品檢
    驗」、「所內行為表現」、「物質使用行為」、「合法物質
    濫用」、「使用方式」、「使用年數」、「精神疾病共病（
    含反社會人格）」、「臨床綜合評估（含病識感、動機、態
    度、就醫意願）」、「工作」、「家庭」等靜態因子、動態
    因子綜合評估，為具有醫學專業所得之結論；前揭評估將被
    告之「毒品犯罪相關司法紀錄」及社會穩定度等動態、靜態
    之項目列為評分項目，乃因彼此側重之面向不同，並非同指
    一事，俱屬評估受觀察、勒戒人有無繼續施用毒品可能性之
    重要指標，而法務部因應修法後法律及實務見解之變動，邀
    集衛生福利部及學者專家研議而於110年3月26日公布修訂後
    之評估標準，復將上開評分項目之計分設有合理上限（上限
    5分至10分不等），業已降低各評分項目所可能造成之過度
    影響，故將此列為評分項目，與檢視被告有無戒斷毒品目的
    之達成間具有實質合理關聯，並無違公平性或過度評價之虞
    。況被告前經法院裁定令入戒治處所施以強制戒治，執行完
    畢後仍因多次施用毒品案件遭法院判處罪刑，業如上述，及
    至本件施用毒品之際仍未戒除毒癮，可見其對毒品之依賴甚
    深，自須耗費較長之時間進行戒治，以助其戒絕毒癮，當無
    就被告前科紀錄有何過度或重複評價之虞。是以對於被告之
    評估有無繼續施用毒品之傾向，並非僅以其犯罪前科為唯一
    標準，而係綜合前揭各項指標為評估，被告既經矯正機關及
    醫療人員之專業評估具毒品依賴性，顯見其有繼續施用毒品
    之傾向無疑，縱被告已入監逾1年6個月，亦無解於其仍有繼
    續施用毒品傾向。是被告徒憑己意，主張本件評估報告之評
    分過程時間過短，以及服刑迄今已戒除毒癮等指摘原裁定不
    當云云，顯係對專業評估之誤解，均非可採。
　⒋從而，被告徒以前詞爭執本件認定其有繼續施用傾向之評估
    標準，指摘原裁定不當云云，均無可採。
五、綜上所述，原審依檢察官聲請，依毒品危害防制條例第20條
    第2項後段規定，裁定被告令入戒治處所施以強制戒治，其
    期間為6個月以上，至無繼續強制戒治之必要為止，但最長
    不得逾1年，於法並無不合。被告提起抗告，為無理由，應
    予駁回。
據上論斷，依刑事訴訟法第412條，裁定如主文。
中　　華　　民　　國　　111 　年　　6 　　月　　2 　　日
                  刑事第二十一庭審判長法　官  林怡秀
                                      法　官  蔡羽玄
                                      法　官  胡宜如
以上正本證明與原本無異。
不得再抗告。
                                      書記官  張玉如
中　　華　　民　　國　　111 　年　　6 　　月　　2 　　日